ACORDAO-COMPLETO-2530838

ACÓRDÃO 2028/2022 ATA 10/2022 - PRIMEIRA CÂMARA

VISTOS, relatados e discutidos estes autos de tomada de contas especial instaurada pela Secretaria Especial de Cultura, em desfavor do Sr. Deodoro Oliveira Gomes (CPF: XXX.788.090-XX) , em virtude da não comprovação da boa e regular aplicação dos recursos captados mediante incentivo fiscal da Lei Rouanet, em face da omissão no dever de prestar contas dos recursos destinados ao projeto "Ospa nas Igrejas" (Pronac 13-7964) , cujo objeto foi a realização de concertos gratuitos de música clássica e erudita da Orquestra Sinfônica de Porto Alegre (Ospa) em igrejas daquela cidade, aprovado e autorizado pela Portaria-MinC 631/2013,
ACORDAM os Ministros do Tribunal de Contas da União, reunidos em sessão da Primeira Câmara, ante as razões expostas pelo relator, em:
9.1. considerar revel o responsável Deodoro Oliveira Gomes (CPF: XXX.788.090-XX) , para todos os efeitos, dando-se prosseguimento ao processo, com fulcro no art. 12, § 3º, da Lei 8.443/1992;
9.2. julgar irregulares, nos termos dos arts. 1º, inciso I, 16, inciso III, alíneas "b" e "c", da Lei 8.443/1992, c/c os arts. 19 e 23, inciso III, da mesma Lei, as contas do responsável Deodoro Oliveira Gomes (CPF: XXX.788.090-XX) , condenando-o ao pagamento das importâncias a seguir especificadas, atualizadas monetariamente e acrescidas dos juros de mora, calculadas a partir das datas discriminadas até a data da efetiva quitação do débito, fixando-lhe o prazo de 15 (quinze) dias para que comprove, perante o Tribunal, o recolhimento das referidas quantias aos cofres do Fundo Nacional de Cultura, nos termos do art. 23, inciso III, alínea "a", da Lei 8.443/1992, c/c o art. 214, inciso III, alínea "a", do Regimento Interno do TCU.  
		Débitos relacionados ao responsável Deodoro Oliveira Gomes (CPF: XXX.788.090-XX) :
	Data de ocorrência
	Valor histórico (R$) 

	20/12/2013
	15.000,00

	23/12/2013
	150.000,00

	20/8/2014
	50.000,00

	29/12/2014
	100.000,00

Valor atualizado do débito (com juros) em 9/3/2022: R$ 512.997,49.
9.3. aplicar ao responsável Deodoro Oliveira Gomes (CPF: XXX.788.090-XX) , a multa prevista no art. 57 da Lei 8.443/1992 c/c o art. 267 do Regimento Interno do TCU, no valor de R$ 290.000 (duzentos e noventa mil reais) , fixando-lhe o prazo de 15 (quinze) dias, a contar da notificação, para que comprove, perante o Tribunal (art. 214, III, alínea "a", do Regimento Interno do TCU) , o recolhimento da dívida aos cofres do Tesouro Nacional, atualizada monetariamente desde a data deste acórdão até a data do efetivo recolhimento, se paga após o vencimento, na forma da legislação em vigor;
9.4. autorizar, desde logo, a cobrança judicial das dívidas, caso não atendida a notificação, na forma do disposto no art. 28, inciso II, da Lei 8.443/1992;
9.5. autorizar também, desde logo, se requerido, com fundamento no art. 26, da Lei 8.443 de 1992, c/c o art. 217, §1º, do Regimento Interno do TCU, o parcelamento da (s) dívida (s) em até 36 (trinta e seis) parcelas, incidindo, sobre cada uma delas, corrigidas monetariamente, os correspondentes acréscimos legais, fixando-lhe o prazo de 15 (quinze) dias, a contar do recebimento da notificação, para comprovar, perante o Tribunal, o recolhimento da primeira, e de 30 (trinta) dias, a contar da parcela anterior, para comprovar os recolhimentos das demais, devendo incidir, sobre cada valor mensal, atualizado monetariamente, os juros de mora devidos, no caso do débito, na forma prevista na legislação em vigor, alertando o responsável de que a falta de comprovação do recolhimento de qualquer parcela importará o vencimento antecipado do saldo devedor, nos termos do § 2º do art. 217 do Regimento Interno deste Tribunal; 
9.6. enviar cópia deste Acórdão:
9.6.1. à Procuradoria da República no Estado do Rio Grande do Sul, nos termos do § 3º do art. 16 da Lei 8.443/1992, c/c o § 7º do art. 209 do Regimento Interno do TCU, para a adoção das providências que entender cabíveis; e
9.6.2. ao responsável e à Secretaria Especial da Cultura, para ciência.

TOMADA DE CONTAS ESPECIAL. TCE instaurada pelo(a) Secretaria Especial de Cultura em razão de Omissão no dever de prestar contas de recursos angariados por meio da  Lei Rouanet, para a realização de oito concertos, com entrada franca, realizados pela Orquestra Sinfônica de Porta Alegre em igrejas naquela cidade, promovendo a música clássica em espaços descentralizados e de amplo acesso às comunidades.

Primeira Câmara

Secretaria Especial da Cultura.

3. Interessados/Responsáveis:
3.1. Responsável: Deodoro Oliveira Gomes (XXX.788.090-XX).

13.1. Ministros presentes: Vital do Rêgo (na Presidência) e Antonio Anastasia.
13.2. Ministro-Substituto convocado: Weder de Oliveira (Relator).

WEDER DE OLIVEIRA

Trata-se de tomada de contas especial instaurada pela Secretaria Especial de Cultura, em desfavor do Sr. Deodoro Oliveira Gomes (CPF: XXX.788.090-XX) , em virtude da não comprovação da boa e regular aplicação dos recursos captados mediante incentivo fiscal da Lei Rouanet, em face da omissão no dever de prestar contas dos valores destinados ao projeto "Ospa nas Igrejas" (Pronac 13-7964) . O objeto da ação foi a realização de concertos gratuitos de música clássica e erudita da Orquestra Sinfônica de Porto Alegre (Ospa) em igrejas daquela cidade, aprovado e autorizado pela Portaria-MinC 631/2013.
Transcrevo, com os ajustes de forma que entendo necessários, a instrução elaborada no âmbito da SecexTCE, devidamente anuída pelo corpo dirigente da unidade e pelo Ministério Público junto ao Tribunal (peças 76 a 79) :
"HISTÓRICO
Em 25/9/2018, com fundamento na IN/TCU 71/2012, alterada pela IN/TCU 76/2016 e DN/TCU 155/2016, o dirigente da instituição Secretaria Especial da Cultura autorizou a instauração da tomada de contas especial (peça 18) . O processo foi registrado no sistema e-TCE com o número 192/2019.
A Port. nº 631, de 21/11/2013, autorizou a captação do valor de apoio, totalizando R$ 512.160,00, no período de 22/11/2013 a 31/12/2015 (peça 5) , com prazo para execução dos recursos 23/12/2013 a 31/12/2015, recaindo o prazo para prestação de contas em 30/1/2016.
A empresa proponente captou recursos autorizados, no montante de R$ 315.000,00, conforme atestam os recibos (peças 6, 11 e 13) e/ou extratos bancários (peça 24) .
	O fundamento para a instauração da Tomada de Contas Especial, conforme consignado na matriz de responsabilização elaborada pelo tomador de contas, foi a constatação da seguinte irregularidade: 
Omissão no dever de prestar contas.
O responsável arrolado na fase interna foi devidamente comunicado e, diante da ausência de justificativas suficientes para elidir a irregularidade e da não devolução dos recursos, instaurou-se a tomada de contas especial.
	No relatório (peça 28) , o tomador de contas concluiu que o prejuízo importaria no valor original de R$ 315.000,00, imputando-se a responsabilidade a Deodoro Oliveira Gomes, na condição de proponente. 
		Em 4/9/2019, a Controladoria-Geral da União emitiu o relatório de auditoria (peça 29) , em concordância com o relatório do tomador de contas. O certificado de auditoria e o parecer do dirigente do órgão de controle interno concluíram pela irregularidade das presentes contas (peças 30 e 31) .
	Em 9/9/2019, o ministro responsável pela área atestou haver tomado conhecimento das conclusões contidas no relatório e certificado de auditoria, bem como do parecer conclusivo do dirigente do órgão de controle interno, manifestando-se pela irregularidade das contas, e determinou o encaminhamento do processo ao Tribunal de Contas da União (peça 32) .
Na instrução inicial (peça 35) , analisando-se os documentos nos autos, concluiu-se pela necessidade de realização de citação e audiência para as seguintes irregularidades: 
2.1. Irregularidade 1: não comprovação da boa e regular aplicação dos recursos federais repassados com amparo no Pronac 13-7964, em face da omissão no dever de prestar contas dos valores transferidos.
2.1.1. 	Evidências da irregularidade: documentos técnicos presentes nas peças 6, 7, 11, 12, 13, 14, 17, 18, 19, 20, 21, 22 e 24.
2.1.2. 	Normas infringidas: arts. 37, caput, e 70, parágrafo único, da Constituição Federal; art. 93 do Decreto-Lei 200/67; art. 66 do Decreto 93.872/1986; art. 29 da Lei 8.313/1991; art. 39 da Portaria Minc 46/1998; Portaria MinC nº 86/2014, Art. 6º, III, "a"; IN MinC 1/2010, art. 6º, inciso VI; IN-MinC 1/2012, art. 71, §§ 1ºe 2º; IN-MinC 1/2013, arts. 10, inciso VI, 75, parágrafo primeiro, 78 e 90, parágrafo único; IN-MinC 1/2017, arts. 101 e 106, inciso III, alínea "a"; IN MinC 5/2017, arts. 47, 48 e 51, inciso III, alínea "a"; Lei 8.313/1991; art. 8º da Lei 8.443/1992 c/c Acórdão 1928/2005-TCU-Segunda Câmara) .
2.2. 	Débitos relacionados ao responsável Deodoro Oliveira Gomes (CPF: XXX.788.090-XX) :
	Data de ocorrência
	Valor histórico (R$) 

	20/12/2013
	15.000,00

	23/12/2013
	150.000,00

	20/8/2014
	50.000,00

	29/12/2014
	100.000,00

2.2.1. Cofre credor: Fundo Nacional de Cultura.
2.2.2. Responsável: Deodoro Oliveira Gomes (CPF: XXX.788.090-XX) .
2.2.2.1. Conduta: não demonstrar a boa e regular aplicação dos recursos federais recebidos e geridos por meio do instrumento em questão, no período de 23/12/2013 a 31/12/2015, em face da omissão na prestação de contas, cujo prazo encerrou-se em 30/1/2016.
2.2.2.2. Nexo de causalidade: a conduta descrita impediu o estabelecimento do nexo causal entre as possíveis despesas efetuadas com os recursos recebidos, no âmbito do instrumento em questão, no período de 23/12/2013 a 31/12/2015, resultando em presunção de dano ao erário.
2.2.2.3. Culpabilidade: não há excludentes de ilicitude, de culpabilidade e de punibilidade; é razoável supor que o responsável tinha consciência da ilicitude de sua conduta; era exigível conduta diversa da praticada, qual seja, desincumbir-se do seu dever por meio da apresentação da prestação de contas no prazo e forma devidos. 
Encaminhamento: citação.
2.3. Irregularidade 2: não cumprimento do prazo originalmente estipulado para prestação de contas do do projeto incentivado, cujo prazo encerrou-se em 30/1/2016.
2.3.1. Evidências da irregularidade: documentos técnicos presentes nas peças 11, 12, 13, 14, 16, 17, 18, 19, 20, 21, 22 e 24.
2.3.2. Normas infringidas: arts. 37, caput, e 70, parágrafo único, da Constituição Federal; art. 93 do Decreto-Lei 200/67; art. 66 do Decreto 93.872/1986; art. 29 da Lei 8.313/1991; art. 39 da Portaria Minc 46/1998; Portaria MinC nº 86/2014, Art. 6º, III, "a"; IN MinC 1/2010, art. 6º, inciso VI; IN-MinC 1/2012, art. 71, §§ 1ºe 2º; IN-MinC 1/2013, arts. 10, inciso VI, 75, parágrafo primeiro, 78 e 90, parágrafo único; IN-MinC 1/2017, arts. 101 e 106, inciso III, alínea "a"; IN MinC 5/2017, arts. 47, 48 e 51, inciso III, alínea "a"; Lei 8.313/1991; art. 8º da Lei 8.443/1992 c/c Acórdão 1928/2005-TCU-Segunda Câmara) .
2.3.3. Responsável: Deodoro Oliveira Gomes (CPF: XXX.788.090-XX) .
2.3.3.1. Conduta: descumprir o prazo originalmente estipulado para prestação de contas dos recursos federais recebidos à conta do instrumento em questão, o qual se encerrou em 30/1/2016.
2.3.3.2. Nexo de causalidade: a conduta descrita impediu o estabelecimento do nexo causal entre as possíveis despesas efetuadas com os recursos recebidos, no âmbito do instrumento em questão, no período de 23/12/2013 a 31/12/2015.
2.3.3.3. Culpabilidade: não há excludentes de ilicitude, de culpabilidade e de punibilidade; é razoável supor que o responsável tinha consciência da ilicitude de sua conduta; era exigível conduta diversa da praticada, qual seja, desincumbir-se do seu dever por meio da apresentação da prestação de contas no prazo e forma devidos. 
Encaminhamento: audiência.
Em cumprimento ao pronunciamento da unidade (peça 37) , foram efetuadas citação e audiência do responsável (peça 41) . 
O responsável compareceu aos autos, informando que "não foi possível apresentar a documentação comprobatória em tempo hábil, mas já se encontra protocolada na Representação Regional da Secretaria Especial da Cultura do Ministério da Cidadania e Ação Social da Presidência da República no RS" (peça 42, p. 2) . Foram apresentadas outras alegações de defesa, que foram analisadas no "exame técnico" da instrução anterior (peça 35) .
Diante da informação da apresentação das contas, a Secretaria de Cultura foi diligenciada para que se manifestasse sobre os documentos, tendo apresentado resposta a este Tribunal, também analisada na instrução anterior (peça 35) .
Após análise dos documentos, concluiu-se pela necessidade de realização de citação para a seguinte irregularidade (peça 35) :
2.4. Irregularidade 1: não comprovação da boa e regular aplicação dos recursos federais repassados com amparo no Pronac 13-7964, em face da ausência de documentos que evidenciassem a execução do objeto pactuado e o atingimento dos objetivos propostos, como relatado no Parecer de Avaliação do Objeto emitido pela Secretaria de Cultura.
2.4.1. Evidências da irregularidade: documentos técnicos presentes nas peças 6, 7, 11, 12, 13, 14, 17, 18, 19, 20, 21, 22 e 24.
2.4.2. Normas infringidas: arts. 37, caput, e 70, parágrafo único, da Constituição Federal; art. 93 do Decreto-Lei 200/67; art. 66 do Decreto 93.872/1986; art. 29 da Lei 8.313/1991.
2.5. 	Débitos relacionados ao responsável Deodoro Oliveira Gomes (CPF: XXX.788.090-XX) :
	Data de ocorrência
	Valor histórico (R$) 

	20/12/2013
	15.000,00

	23/12/2013
	150.000,00

	20/8/2014
	50.000,00

	29/12/2014
	100.000,00

2.5.1. Cofre credor: Fundo Nacional de Cultura.
2.5.2. Responsável: Deodoro Oliveira Gomes (CPF: XXX.788.090-XX) .
2.5.2.1. Conduta: não apresentar na prestação de contas documentos que evidenciassem a execução do objeto do projeto cultural Pronac 13-7964 conforme previsto na proposta cultural, uma vez que foram apresentados apenas documentos relativos à execução financeira dos recursos, conforme relatado pela Secretaria de Cultura.
2.5.2.2. Nexo de causalidade: a conduta descrita impediu o estabelecimento do nexo causal entre as despesas efetuadas com os recursos recebidos, além de impedir a comprovação de que foi gerada a democratização do acesso à cultura, que é o objetivo de um projeto cultural firmado com base na Lei 8.313/1991;.
2.5.2.3. Culpabilidade: não há excludentes de ilicitude, de culpabilidade e de punibilidade; é razoável supor que o responsável tinha consciência da ilicitude de sua conduta; era exigível conduta diversa da praticada, qual seja, apresentar a prestação de contas com documentos que evidenciassem a execução do objeto pactuado e o atingimento dos objetivos do projeto. 
Encaminhamento: citação.
Em cumprimento ao pronunciamento da unidade (peça 37) , foi efetuada citação do responsável, nos moldes adiante:
 Deodoro Oliveira Gomes - promovida a citação do responsável, conforme delineado adiante:
	Comunicação: Ofício 64187/2021 - Seproc (peça 66) 
Data da Expedição: 25/11/2021
Data da Ciência: não houve (Ausente) (peça 67) 
Observação: Ofício enviado para o endereço do responsável, conforme pesquisa na base de dados no sistema da Receita Federal, custodiada pelo TCU.
	
	Comunicação: Ofício 64188/2021 - Seproc (peça 65) 
Data da Expedição: 25/11/2021
Data da Ciência: não houve (Ausente) (peça 68) 
Observação: Ofício enviado para o endereço do responsável, conforme pesquisa na base de dados no sistema do Renach, custodiada pelo TCU.
	
	Comunicação: Ofício 71473/2021 - Seproc (peça 71) 
Data da Expedição: 13/1/2022
Data da Ciência: não houve (Ausente) (peça 73) 
Observação: Ofício enviado para o endereço do responsável, conforme pesquisa na base de dados no sistema da Receita Federal, custodiada pelo TCU.
	
	Comunicação: Ofício 71474/2021 - Seproc (peça 70) 
Data da Expedição: 13/1/2022
Data da Ciência: 17/1/2022 (peça 72) 
Nome Recebedor: João Gomes
Observação: Ofício enviado para o endereço do responsável, conforme pesquisa na base de dados nos sistemas corporativos do INSS (peça 69) .
Fim do prazo para a defesa: 1/2/2022
	
Conforme Despacho de Conclusão das Comunicações Processuais (peça 75) , as providências inerentes às comunicações processuais foram concluídas. 
Transcorrido o prazo regimental, o responsável Deodoro Oliveira Gomes permaneceu silente, devendo ser considerado revel, nos termos do art. 12, § 3º, da Lei 8.443/1992.
ANÁLISE DOS PRESSUPOSTOS DE PROCEDIBILIDADE DA IN/TCU 71/2012
Avaliação de Viabilidade do Exercício do Contraditório e Ampla Defesa
	Verifica-se que não houve o transcurso de mais de dez anos desde o fato gerador sem que tenha havido a notificação do responsável pela autoridade administrativa federal competente (art. 6º, inciso II, c/c art. 19 da IN/TCU 71/2012, modificada pela IN/TCU 76/2016) , uma vez que o fato gerador da irregularidade sancionada ocorreu em 31/1/2016, e o responsável foi notificado sobre a irregularidade pela autoridade administrativa competente conforme segue:
2. Deodoro Oliveira Gomes, por meio do ofício acostado à peça 21, recebido em 9/10/2018, conforme AR (peça 22) .
Valor de Constituição da TCE 	
	Verifica-se, ainda, que o valor atualizado do débito apurado (sem juros) em 1/1/2017 é de R$ 387.340,01, portanto superior ao limite mínimo de R$ 100.000,00, na forma estabelecida conforme os arts. 6º, inciso I, e 19 da IN/TCU 71/2012, modificada pela IN/TCU 76/2016. 
OUTROS PROCESSOS/DÉBITOS NOS SISTEMAS DO TCU COM OS MESMOS RESPONSÁVEIS
	Informa-se que foi (ram) encontrado (s) processo (s) no Tribunal com o mesmo responsável:
	Responsável
	Processo

	Deodoro Oliveira Gomes
	Processo 009.379/2020-7 [CBEX, encerrado, "Cobrança Executiva de multa originária do (s) AC (s) AC-4484-22/2019-2C , referente ao TC Processo 015.991/2018-0"]
Processo 009.367/2020-9 [CBEX, encerrado, "Cobrança Executiva de débito originária do (s) AC (s) AC-4484-22/2019-2C , referente ao TC Processo 015.991/2018-0"]
Processo 015.991/2018-0 [TCE, encerrado, "TCE instaurada pelo (a) Ministério da Cultura em razão de Omissão no dever de prestar contas, Lei Rouanet, que teve por objeto Projeto de circulação de espetáculo infantil de educação ambiental na Capital e dezenove cidades do interior do Estado do Rio Grande do Sul. (nº da TCE no sistema: 594/2017) "]

	A tomada de contas especial está, assim, devidamente constituída e em condição de ser instruída.
EXAME TÉCNICO
Da validade das notificações:
	Preliminarmente, cumpre tecer breves considerações sobre a forma como são realizadas as comunicações processuais no TCU. A esse respeito, destacam-se o art. 179, do Regimento Interno do TCU (Resolução 155, de 4/12/2002) e o art. 4º, inciso III, § 1º, da Resolução TCU 170, de 30 de junho de 2004, in verbis:
Art. 179. A citação, a audiência ou a notificação, bem como a comunicação de diligência, farse-ão:
I - mediante ciência da parte, efetivada por servidor designado, por meio eletrônico, fac-símile, telegrama ou qualquer outra forma, desde que fique confirmada inequivocamente a entrega da comunicação ao destinatário;
II - mediante carta registrada, com aviso de recebimento que comprove a entrega no endereço do destinatário;
III - por edital publicado no Diário Oficial da União, quando o seu destinatário não for localizado
 (...) 
Art. 3º As comunicações serão dirigidas ao responsável, ou ao interessado, ou ao dirigente de órgão ou entidade, ou ao representante legal ou ao procurador constituído nos autos, com poderes expressos no mandato para esse fim, por meio de:
I - correio eletrônico, fac-símile ou telegrama;
II - servidor designado;
III - carta registrada, com aviso de recebimento;
IV - edital publicado no Diário Oficial da União, quando o seu destinatário não for localizado, nas hipóteses em que seja necessário o exercício de defesa.
Art. 4º. Consideram-se entregues as comunicações:
I - efetivadas conforme disposto nos incisos I e II do artigo anterior, mediante confirmação da ciência do destinatário;
II - realizadas na forma prevista no inciso III do artigo anterior, com o retorno do aviso de recebimento, entregue comprovadamente no endereço do destinatário;
III - na data de publicação do edital no Diário Oficial da União, quando realizadas na forma prevista no inciso IV do artigo anterior.
§ 1º O endereço do destinatário deverá ser previamente confirmado mediante consulta aos sistemas disponíveis ao Tribunal ou a outros meios de informação, a qual deverá ser juntada ao respectivo processo.
 (...) 
	Bem se vê, portanto, que a validade da citação via postal não depende de que o aviso de recebimento seja assinado pelo próprio destinatário da comunicação, o que dispensa, no caso em tela, a entrega do AR em "mãos próprias". A exigência da norma é no sentido de o Tribunal verificar se a correspondência foi entregue no endereço correto, residindo aqui a necessidade de certeza inequívoca. 
	Não é outra a orientação da jurisprudência do TCU, conforme se verifica dos julgados a seguir transcritos:
São válidas as comunicações processuais entregues, mediante carta registrada, no endereço correto do responsável, não havendo necessidade de que o recebimento seja feito por ele próprio (Acórdão 3648/2013-TCU-Segunda Câmara, Relator José Jorge) ;
É prescindível a entrega pessoal das comunicações pelo TCU, razão pela qual não há necessidade de que o aviso de recebimento seja assinado pelo próprio destinatário. Entregandose a correspondência no endereço correto do destinatário, presume-se o recebimento da citação. (Acórdão 1019/2008-TCU-Plenário, Relator Benjamin Zymler) ;
As comunicações do TCU, inclusive as citações, deverão ser realizadas mediante Aviso de Recebimento - AR, via Empresa Brasileira de Correios e Telégrafos, bastando para sua validade que se demonstre que a correspondência foi entregue no endereço correto. (Acórdão 1526/2007-TCU-Plenário, Relator Aroldo Cedraz) .
A validade do critério de comunicação processual do TCU foi referendada pelo Supremo Tribunal Federal, nos termos do julgamento do MS-AgR 25.816/DF, por meio do qual se afirmou a desnecessidade da ciência pessoal do interessado, entendendo-se suficiente a comprovação da entrega do "AR" no endereço do destinatário:
Ementa: agravo regimental. Mandado de segurança. Desnecessidade de intimação pessoal das decisões do tribunal de contas da união. art. 179 do regimento interno do TCU. Intimação do ato impugnado por carta registrada, iniciado o prazo do art. 18 da lei nº 1.533/51 da data constante do aviso de recebimento. Decadência reconhecida. Agravo improvido.
O envio de carta registrada com aviso de recebimento está expressamente enumerado entre os meios de comunicação de que dispõe o Tribunal de Contas da União para proceder às suas intimações.
O inciso II do art. 179 do Regimento Interno do TCU é claro ao exigir apenas a comprovação da entrega no endereço do destinatário, bastando o aviso de recebimento simples. 
Da revelia do responsável Deodoro Oliveira Gomes
Devido ao insucesso de realizar a citação em endereços constantes na base de dados da Receita custodiada pelo TCU (peças 67 e 73) , buscou-se a notificação de Deodoro Oliveira Gomes em endereços provenientes das bases de dados públicas custodiadas pelo TCU (Renach e INSS) , tendo a entrega do ofício citatório no endereço constante do INSS restado comprovada (peça 72) .
Nos processos do TCU, a revelia não leva à presunção de que seriam verdadeiras todas as imputações levantadas contra os responsáveis, diferentemente do que ocorre no processo civil, em que a revelia do réu opera a presunção da verdade dos fatos narrados pelo autor (Acórdão 1009/2018-TCU-Plenário, Relator Bruno Dantas; 2369/2013-TCU-Plenário, Relator Benjamin Zymler e 2449/2013-TCU-Plenário, Relator Benjamin Zymler) . Dessa forma, a avaliação da responsabilidade do agente não pode prescindir da prova existente no processo ou para ele carreada. 
Ao não apresentar sua defesa, o responsável deixou de produzir prova da regular aplicação dos recursos sob sua responsabilidade, em afronta às normas que impõem aos gestores públicos a obrigação legal de, sempre que demandados pelos órgãos de controle, apresentar os documentos que demonstrem a correta utilização das verbas públicas, a exemplo do contido no art. 93 do Decreto-Lei 200/1967: "Quem quer que utilize dinheiros públicos terá de justificar seu bom e regular emprego na conformidade das leis, regulamentos e normas emanadas das autoridades administrativas competentes." 
Mesmo as alegações de defesa não sendo apresentadas, considerando o princípio da verdade real que rege esta Corte, procurou-se buscar, em manifestações do responsável na fase interna desta Tomada de Contas Especial, se havia algum argumento que pudesse ser aproveitado a seu favor. 
	No entanto, a única manifestação do responsável foi a apresentação das alegações de defesa (peça 42) , as quais já foram analisadas na instrução anterior, na qual se concluiu que "a prestação de contas foi de fato apresentada pelo Sr. Deodoro Oliveira Gomes. No entanto, os documentos não foram suficientes para comprovar a boa e regular aplicação dos recursos captados por força do projeto cultural Pronac 13-7964, uma vez que não evidenciaram a execução do objeto conforme o pactuado, tampouco o alcance dos objetivos do projeto e a democratização de acesso à cultura" (peça 59) .
Assim, não há argumento que possa vir a ser analisado e posteriormente servir para afastar as irregularidades apontadas.
Em se tratando de processo em que a parte interessada não se manifestou acerca das irregularidades imputadas, não há elementos para que se possa efetivamente aferir e reconhecer a ocorrência de boa-fé na conduta do responsável, podendo este Tribunal, desde logo, proferir o julgamento de mérito pela irregularidade das contas, conforme os termos dos §§ 2º e 6º do art. 202 do Regimento Interno do TCU. (Acórdão 2064/2011-TCU-Primeira Câmara (Relator Ubiratan Aguiar) , 6.182/2011-TCU-1ª Câmara (Relator Weber de Oliveira) , 4.072/2010-TCU-1ª Câmara (Relator Valmir Campelo) , 1.189/2009-TCU-1ª Câmara (Relator Marcos Bemquerer) , 731/2008-TCU-Plenário (Relator Aroldo Cedraz) .
Dessa forma, o responsável Deodoro Oliveira Gomes deve ser considerado revel, nos termos do art. 12, § 3º, da Lei 8.443/1992, devendo as contas serem julgadas irregulares, condenando-o ao débito apurado e aplicando-lhe a multa prevista no art. 57 da Lei 8.443/1992.
Prescrição da Pretensão Punitiva
	Vale ressaltar que a pretensão punitiva do TCU, conforme Acórdão 1441/2016-TCU-Plenário, Relator Benjamin Zymler, que uniformizou a jurisprudência acerca dessa questão, subordina-se ao prazo geral de prescrição indicado no art. 205 do Código Civil, que é de dez anos, contado da data de ocorrência da irregularidade sancionada, nos termos do art. 189 do Código Civil, sendo este prazo interrompido pelo ato que ordenar a citação, a audiência ou a oitiva do responsável.
No caso em exame, não ocorreu a prescrição, uma vez que a irregularidade sancionada ocorreu em 31/1/2016, e o ato de ordenação da citação ocorreu em 27/9/2019.
CONCLUSÃO
	Em face da análise promovida na seção "Exame Técnico", verifica-se que o responsável Deodoro Oliveira Gomes não logrou comprovar a boa e regular aplicação dos recursos, instado a se manifestar, optou pelo silêncio, configurando a revelia, nos termos do § 3º, do art. 12, da Lei 8.443/1992. Ademais, inexistem nos autos elementos que demonstrem a boa-fé do responsável ou a ocorrência de outras excludentes de culpabilidade.
Verifica-se também que não houve a prescrição da pretensão punitiva, conforme análise já realizada.
	Tendo em vista que não constam dos autos elementos que permitam reconhecer a boa-fé do responsável, sugere-se que as suas contas sejam julgadas irregulares, nos termos do art. 202, § 6º, do Regimento Interno do TCU, com a imputação do débito atualizado monetariamente e acrescido de juros de mora, nos termos do art. 202, § 1º do Regimento Interno do TCU, descontado o valor eventualmente recolhido, com a aplicação da multa prevista no art. 57 da Lei 8.443/1992.
Por fim, como não houve elementos que pudessem modificar o entendimento acerca das irregularidades em apuração, mantém-se a matriz de responsabilização presente na peça 58.
PROPOSTA DE ENCAMINHAMENTO
Diante do exposto, submetemos os autos à consideração superior, propondo ao Tribunal:
considerar revel o responsável Deodoro Oliveira Gomes (CPF: XXX.788.090-XX) , para todos os efeitos, dando-se prosseguimento ao processo, com fulcro no art. 12, § 3º, da Lei 8.443/1992; 
julgar irregulares, nos termos dos arts. 1º, inciso I, 16, inciso III, alíneas b e c, da Lei 8.443/1992, c/c os arts. 19 e 23, inciso III, da mesma Lei, as contas do responsável Deodoro Oliveira Gomes (CPF: XXX.788.090-XX) , condenando-o ao pagamento das importâncias a seguir especificadas, atualizadas monetariamente e acrescidas dos juros de mora, calculadas a partir das datas discriminadas até a data da efetiva quitação do débito, fixando-lhe o prazo de quinze dias, para que comprove, perante o Tribunal, o recolhimento das referidas quantias aos cofres do Fundo Nacional de Cultura, nos termos do art. 23, inciso III, alínea "a", da citada lei, c/c o art. 214, inciso III, alínea "a", do Regimento Interno do TCU.  
		Débitos relacionados ao responsável Deodoro Oliveira Gomes (CPF: XXX.788.090-XX) :
	Data de ocorrência
	Valor histórico (R$) 

	20/12/2013
	15.000,00

	23/12/2013
	150.000,00

	20/8/2014
	50.000,00

	29/12/2014
	100.000,00

Valor atualizado do débito (com juros) em 9/3/2022: R$ 512.997,49.
aplicar ao responsável Deodoro Oliveira Gomes (CPF: XXX.788.090-XX) , a multa prevista no art. 57 da Lei 8.443/1992 c/c o art. 267 do Regimento Interno do TCU, fixando-lhe o prazo de quinze dias, a contar da notificação, para que comprove, perante o Tribunal (art. 214, III, alínea "a", do Regimento Interno do TCU) , o recolhimento da dívida aos cofres do Tesouro Nacional, atualizada monetariamente desde a data do acórdão que vier a ser proferido por este Tribunal até a data do efetivo recolhimento, se paga após o vencimento, na forma da legislação em vigor;
autorizar, desde logo, a cobrança judicial das dívidas, caso não atendida a notificação, na forma do disposto no art. 28, inciso II, da Lei 8.443/1992;
autorizar também, desde logo, se requerido, com fundamento no art. 26, da Lei 8.443, de 1992, c/c o art. 217, §1º do Regimento Interno do TCU, o parcelamento da (s) dívida (s) em até 36 parcelas, incidindo, sobre cada parcela, corrigida monetariamente, os correspondentes acréscimos legais, fixando-lhe o prazo de quinze dias, a contar do recebimento da notificação, para comprovar, perante o Tribunal, o recolhimento da primeira parcela, e de trinta dias, a contar da parcela anterior, para comprovar os recolhimentos das demais parcelas, devendo incidir, sobre cada valor mensal, atualizado monetariamente, os juros de mora devidos, no caso do débito, na forma prevista na legislação em vigor, alertando o responsável de que a falta de comprovação do recolhimento de qualquer parcela importará o vencimento antecipado do saldo devedor, nos termos do § 2º do art. 217 do Regimento Interno deste Tribunal; 
enviar cópia do Acórdão a ser prolatado à Procuradoria da República no Estado de RS, nos termos do § 3º do art. 16 da Lei 8.443/1992, c/c o § 7º do art. 209 do Regimento Interno do TCU, para adoção das medidas cabíveis; e
enviar cópia do Acórdão que vier a ser proferido ao Secretaria Especial da Cultura e ao responsável, para ciência;
informar à Procuradoria da República no Estado de RS, ao Secretaria Especial da Cultura e ao responsável que a presente deliberação, acompanhada do Relatório e do Voto que a fundamenta, está disponível para a consulta no endereço www.tcu.gov.br/acordaos, além de esclarecer que, caso requerido, o TCU poderá fornecer sem custos as correspondentes cópias, de forma impressa; e
informar à Procuradoria da República no Estado de RS que, nos termos do parágrafo único do art. 62 da Resolução TCU 259/2014, os procuradores e membros do Ministério Público credenciados nesta Corte podem acessar os presentes autos de forma eletrônica e automática, ressalvados apenas os casos de eventuais peças classificadas como sigilosas, as quais requerem solicitação formal."
É o Relatório.

não há.

Subprocurador-Geral Lucas Rocha Furtado.

TOMADA DE CONTAS ESPECIAL. SECRETARIA ESPECIAL DE CULTURA. RECURSOS ANGARIADOS POR MEIO DA LEI ROUANET. OMISSÃO NO DEVER DE PRESTAR CONTAS DA REALIZAÇÃO DE OITO CONCERTOS PELA ORQUESTRA SINFÔNICA DE PORTO ALEGRE. CITAÇÃO. REVELIA DO RESPONSÁVEL. IRREGULARIDADE DAS CONTAS. DÉBITO. MULTA. COMUNICAÇÕES.

TOMADA DE CONTAS ESPECIAL (TCE)

Secretaria de Controle Externo de Tomada de Contas Especial (SecexTCE).

Atuo nestes autos com fundamento no art. 27-A da Resolução-TCU 175/2005, tendo em vista ter sido designado, por meio da Portaria-TCU 17-SEAE, de 8 de abril de 2022, substituto do eminente Ministro Benjamin Zymler.
Trata-se de tomada de contas especial instaurada pela Secretaria Especial de Cultura, em desfavor do Sr. Deodoro Oliveira Gomes, em virtude da não comprovação da boa e regular aplicação dos recursos captados mediante incentivo fiscal da Lei Rouanet, em face da omissão no dever de prestar contas dos valores destinados ao projeto "Ospa nas Igrejas" (Pronac 13-7964) , cujo objeto foi a realização de concertos gratuitos de música clássica e erudita da Orquestra Sinfônica de Porto Alegre (Ospa) em igrejas daquela cidade, aprovado e autorizado pela Portaria-MinC 631/2013.
Como consta do relatório prévio, mediante a Portaria nº 631, de 21/11/2013, autorizou-se a captação do valor de apoio ao nominado projeto, totalizando R$ 512.160,00, no período de 22/11/2013 a 31/12/2015 (peça 5) , com prazo para execução dos recursos de 23/12/2013 a 31/12/2015, findando o prazo para prestação de contas em 30/1/2016. A empresa proponente captou recursos autorizados, no montante de R$ 315.000,00, conforme atestam os recibos (peças 6, 11 e 13) e/ou extratos bancários (peça 24) .
Expirado o prazo para a prestação dos recursos captados, e comunicado o responsável ainda na fase interna do processo, o Sr. Deodoro Oliveira Gomes permaneceu silente diante da necessidade de elidir a omissão na prestação de contas ou devolver o numerário repassado, concluindo o tomador de contas pela ocorrência de um prejuízo correspondente ao inteiro montante dos recursos repassados.
Empreendidas as citações e audiências devidas, já na fase externa desta TCE, o responsável compareceu aos autos, informando que "não foi possível apresentar a documentação comprobatória em tempo hábil, mas já se encontra protocolada na Representação Regional da Secretaria Especial da Cultura do Ministério da Cidadania e Ação Social da Presidência da República no RS".
Recebidos os documentos e diligenciada a Secretaria Especial de Cultura para que promovesse a análise da novel prestação de contas, concluiu-se que remanescia a "não comprovação da boa e regular aplicação dos recursos federais repassados [...] em face da ausência de documentos que evidenciassem a execução do objeto pactuado e o atingimento dos objetivos propostos, como relatado no Parecer de Avaliação do Objeto emitido pela Secretaria de Cultura".
Em verdade, não se apresentaram documentos que evidenciassem a execução do objeto do projeto cultural Pronac 13-7964 conforme previsto na proposta, uma vez que foram oferecidos apenas comprovantes concernentes à execução financeira dos recursos, sem a evidenciação de nexo causal entre o dinheiro repassado e a efetiva prestação do objeto conveniado.
Promoveu-se, então, nova citação; desta vez, sem resposta. Resta caracterizada, portanto, uma vez materializadas comunicações perfeitamente válidas, a revelia do responsável, nos termos do art. 12, §3º, da Lei 8.443/1992.
Quanto ao mérito, levando em conta que os elementos apresentados na prestação de contas - mesmo que intempestiva - não acudiram o responsável para a comprovação do nexo de causalidade entre os valores captados e a realização do evento acordado, acolho in totum as conclusões do relatório instrutivo e, por seus fundamentos, entendo necessário o julgamento pela irregularidade das contas, com condenação em débito do Sr. Deodoro Oliveira Gomes no valor de R$ 315.000,00, seguido da respectiva aplicação de multa a que se refere o art. 57 da Lei 8.443/1992.
Sobre a dosimetria da pena a ser aplicada, considerando a recorrência e o padrão em tal comportamento - consubstanciado em três processos de Cobrança Executiva levantados pela SecexTCE, fruto de tomadas de contas especiais já transitadas em julgado (peça 7, item 23) - ajuízo razoáveis R$ 290.000,00, algo próximo a 75% do valor do débito, sem juros, calculado em 1/1/2017 (peça 76, item 22) .
Finalmente, em face do sobrestamento deste processo, determinado em despacho à peça 46 - por 180 dias, necessários para que o Ministério da Cidadania empreendesse nova análise das Prestações de Contas então encaminhadas -, considerando o exaurimento de tal prazo, tenho como despiciendo incluir no teor dispositivo desta decisão a alteração do respectivo estado processual. Levando em conta, contudo, que, nada obstante a ultrapassagem de tal lapso temporal, o processo ainda consta tarjado como "sobrestado" no sistema, registro suficiente constar em ata a necessidade de revisar a classificação destes autos para "aberto".
Ante o exposto, VOTO por que seja adotada a deliberação que ora submeto a este Colegiado.
TCU, Sala das Sessões, em 12 de abril de 2022.
WEDER DE OLIVEIRA
Relator